【裁判字號】    90,台上,3868
【裁判日期】    900622
【裁判案由】    殺人
【裁判全文】
最高法院刑事判決                                九十年度台上字第三八六八號
    上  訴  人  甲○○
    選任辯護人  廖志堯律師
右上訴人因殺人案件，不服台灣高等法院台中分院中華民國九十年三月二十九日第二
審更審判決（八十九年度上重更(三)字第三○號，起訴案號：台灣台中地方法院檢察署
八十六年度偵字第二五八五六號），提起上訴，本院判決如左：
    主  文
原判決撤銷，發回台灣高等法院台中分院。
    理  由
本件原判決認定上訴人甲○○於民國八十五年間與被害人林麒童合夥作外匯生意，同
年十月間拆夥，因在合夥期間上訴人挪用林麒童公司款項新台幣（下同）一百二十萬
元（此部分未經判決），林麒童發現後甚為不悅，遂於同年十一月八日，夥同另二名
不詳姓名之男子將上訴人挾持外出以催討債務，經上訴人之叔劉東陽報警處理，因上
訴人已於途中乘隙逃離，警方始未予深究。嗣林麒童於八十六年三月間，要求上訴人
開具面額各為一百四十萬元之本票三張以為保證，並要上訴人先償還二十萬元，爾後
每月皆須還款二萬元，上訴人依約償還至八十六年七月份止，因林麒童並未將上開償
還款項分給公司員工，上訴人即未再繼續給付，林麒童除繼續催討外，並向上訴人威
脅，若未繼續償還該筆款項，則將向法院聲請對上開三張本票強制執行，且將對上訴
人追討，並對上訴人家人不利。上訴人遂於八十六年十二月二十六日上午九時許撥電
話予林麒童，遭林麒童掛斷電話，上訴人即駕駛其所有車號ＨＫ－五○一六號自小客
車前往台中縣大甲鎮○○路二五八號林麒童住宅，於同日上午九時三十分許抵達前開
林麒童住處按門鈴，林麒童適時在該址二樓，表示不見，上訴人佯稱要還錢，林麒童
仍不予接見，至同日上午九時四十分許，林麒童之父林銀河下樓欲外出看病，上訴人
即向林銀河問好，並移動其自小客車讓林銀河離去，又繼續按門鈴，林麒童之母即被
害人林陳珠乃前來開門，但仍拒絕上訴人入內並關門，上訴人猶續按門鈴，林陳珠再
度開門，上訴人佯稱欲還錢，林陳珠表示錢由其轉交即可，上訴人再佯稱需將錢當面
與林麒童點清，林陳珠方讓上訴人進入屋內，上訴人進入屋內，即逕上三樓見林麒童
，林麒童問上訴人帶多少錢前來，上訴人回復未帶錢，但雙方談妥即可付款，要求林
麒童返還上開三張本票，雙方因而發生爭執，林麒童不悅即叫上訴人出去，並表示：
「到時你未準備錢，你就知道我怎麼做了」，上訴人遂下樓駕車離去，車行至大甲鎮
○○路八九號大裕五金行時，上訴人恐林麒童對其家人不利，越想越氣，即萌生殺害
林麒童之犯意，於同日上午九時五十分許，向大裕五金行購買西瓜刀一把，再駕車折
返林麒童住處，持上開購得之西瓜刀一把，按對講機向林麒童佯稱已帶錢前來要當面
交付，林麒童聲稱沒有空，祇要將錢匯進帳戶即可，上訴人不願罷休，再佯稱錢已領
出，不會花太多時間，林麒童不耐，祇有應允，仍由林陳珠前來應門，林陳珠猶不願
讓上訴人進入屋內，表示錢由其轉交，再由林麒童開收據即可，上訴人佯裝回車內拿
東西，實將西瓜刀置放車內，趁機進入林宅客廳，林陳珠見狀，急忙追上攔阻，上訴
人隨即以雙手勒昏林陳珠，再將林陳珠抱置其上開自用小客車之後行李箱內，以此非
法方法剝奪林陳珠之行動自由，再持西瓜刀於同日上午十時十三分許上二樓找林麒童
，適林麒童正講電話，上訴人即持西瓜刀往其頸部一砍，林麒童立刻出手擋住，但頸
部仍遭砍及，林麒童旋轉身抗拒並辱三字經，上訴人又續砍二、三刀，林麒童因而
倒地，旋又站起，上訴人見狀，乃朝其身體亂砍，致林麒童受有右頸部十五×六公分
不規則切割傷氣管切割斷裂、左頸部六至七處八至十二公分長均五公分深砍傷頸椎骨
折、左前額六×二公分砍殺傷顱骨骨折、左上臂八×四公分砍殺傷，因而氣絕身亡。
林麒童死後，上訴人為湮滅證據，即以其攜帶之塑膠衣櫥包裹屍體，並拖至其汽車之
後座，適時聽見後行李箱林陳珠之叫聲，遂立即開車，約五分鐘後因林陳珠仍未停止
喊叫，上訴人即在路旁停車，打開後行李箱欲加以制止，因制止無效，上訴人乃基於
同一殺人之概括犯意，持上開西瓜刀在林陳珠頸部猛力砍殺三刀，因林陳珠閃躲，僅
砍中一刀，致林陳珠受有左頸部深部十八×五公分砍殺傷，失血死亡。上訴人旋用黑
色塑膠袋將林陳珠之屍體包裹後，置放於車後之行李箱，再開車將該二具屍體載至台
中縣石岡鄉○○○○道路石東枝二十七號電桿前約十公尺處，將之丟棄滾落崖下等情
。因將第一審判決撤銷，依想像競合犯及牽連犯從一重論處上訴人連續殺人罪刑（處
死刑，褫奪公權終身），固非無見。
惟查：(一)、有罪之判決書，其所記載之事實及理由，前後必須互相一致，且需與卷內
之證據資料相適合，否則即屬理由矛盾，其判決當然為違背法令，自足構成撤銷之原
因。本件原判決於事實欄內，就上訴人以雙手勒昏林陳珠並置於其自用小客車之後行
李箱而剝奪林陳珠行動自由之原因，記載為林陳珠第二次前來應門時，仍不讓上訴人
進入屋內，上訴人佯裝回小客車內拿取東西，實則將西瓜刀置放回車上，並趁機進入
林宅客廳內，林陳珠見狀，急忙追上攔阻，上訴人即以雙手勒昏林陳珠，再將林陳珠
抱至其自用小客車之後行李箱中，以此非法之方法剝奪林陳珠之行動自由（原判決正
本第三頁第十行至第十五行），既非認定上訴人於林陳珠開門之際即持西瓜刀勒昏林
陳珠，亦未認明上訴人勒昏林陳珠並將之關在自用小客車後行李箱之原因，係恐遭林
陳珠看見其殺害林麒童之犯行。然原判決於理由欄一－２－，竟又採信上訴人嗣後
所為伊於案發當日上午九時五十分購得西瓜刀後，於林陳珠下來開門之際，即拿取置
於車上之西瓜刀，勒昏林陳珠逕行進入屋內上樓（原判決正本第十三頁第九行、第十
行）；復於理由欄二，指上訴人於殺害林麒童之前，為恐遭林陳珠看見而先下手勒昏
林陳珠，並將之關在後車箱，故認上訴人所犯刑法第三百零二條第一項之以非法方法
剝奪他人行動自由罪，與殺害林麒童所犯同法第二百七十一條第一項之殺人罪間，具
有方法、結果牽連關係，應依牽連犯之規定從殺人罪處斷（原判決正本第二十二頁第
十五行至第十八行），與上揭事實欄之記載殊不一致。又原判決於理由欄一－２－
，援引上訴人在原審八十九年十一月十七日調查時之供述，據以認定上訴人有如事實
欄所載持西瓜刀在林陳珠頸部上猛力砍三刀，因林陳珠閃躲而僅砍中一刀失血死亡等
情（原判決正本第三頁第七行至第九行、第十四頁第二行至第十五行），但查依原審
八十九年十一月十七日訊問筆錄之記載，上訴人明確供述僅砍「一刀」，且就何以在
檢察官偵查中供述「抹三刀」﹖供稱：「當時我是用比的，檢察官問我這算幾刀，我
刀是按在他脖子上，他頭偏掉又跟著過去，我才把刀抽回來，檢察官問我這算幾刀，
我說這樣應是三刀，其實我是只殺一刀」（原審上重更(三)卷第四十二頁），並無任何
砍三刀，因林陳珠閃躲而僅砍中一刀之供述，此部分理由與上開卷內之資料不相適合
。均有判決理由矛盾之違法。(二)、刑法第五十六條之連續犯，係以行為人基於一個概
括之犯意，連續數行為而犯同一之罪名為成立要件，此所謂基於一個概括之犯意，必
須行為人之多次犯罪行為，自始均在一個預定犯罪計劃以內，出於主觀上始終同一犯
意之連續進行，若每次犯罪行為均係各別起意而發生，縱所犯為同一罪名，究非連續
其初發之意思，即不能依連續犯規定以一罪論處。原判決雖認定上訴人先後持西瓜刀
殺死林麒童、林陳珠二人，然依事實欄之記載，上訴人萌生殺死林麒童犯意之原因、
動機，係因上訴人在林麒童住宅內與林麒童發生爭吵，林麒童不悅，叫上訴人出去，
並表示：「到時你未準備錢，你就知道我怎麼做了」，上訴人聞言即下樓駕車離去，
當車行至大甲鎮○○路八九號大裕五金行時，上訴人恐林麒童對其家人不利，越想越
氣，遂萌生殺害林麒童之犯意，進而有購買西瓜刀一把返回林宅上樓砍殺林麒童之犯
行，倘屬無訛，則上訴人係在駕車返家途經大裕五金行時，因恐林麒童對其家人不利
，越想越氣，方臨時起意，萌生殺林麒童之犯意，並未認定上訴人同時萌生殺死林陳
珠之同一概括犯意；又該事實欄復載明上訴人持西瓜刀殺害林陳珠之原因，係因林麒
童死後，上訴人為湮滅證據，將林麒童屍體包裹拖至其自用小客車後座，當時聽見原
遭上訴人關在該小客車後行李箱內之林陳珠喊叫，上訴人立即駕車離開，約行駛五分
鐘，林陳珠仍未停止喊叫，上訴人遂將車停在路旁，打開後行李箱欲制止林陳珠喊叫
，因制止無效，始持西瓜刀砍殺林陳珠頸部等情，亦即認定上訴人將車停在路旁打開
行李箱之目的，原僅在制止林陳珠喊叫而已，嗣因制止無效，方持刀予以殺害，先後
二次殺害林麒童、林陳珠，似為各別起意而發生，要非自始即出於一個預定計劃之內
。能否謂上訴人係基於一個殺人之概括犯意而先後殺害林麒童、林陳珠﹖尚待查明。
但原判決於理由欄一－３及二內，僅以上訴人砍殺林麒童後，駕車離開約五分鐘，即
再以同一西瓜刀砍殺林陳珠，其犯罪時間緊接，手法相同，所犯罪名同一，即認係出
於概括之犯意為之，適用連續犯之規定以一罪論，非但判決理由矛盾，且難謂無適用
法則不當之違誤。(三)、有罪之判決書，除須將認定之犯罪事實詳載於事實欄外，更須
將其所憑之證據及認定之理由，依刑事訴訟法第三百十條第一款之規定，於理由欄內
詳加說明，使事實與理由兩相一致，方為合法，倘事實欄已有及，而理由內未加說
明，即為判決理由不備之違背法令。原判決認定上訴人殺害林麒童之原因、動機等與
論罪科刑有關之事項，固已依刑事訴訟法第三百零八條之規定，於事實欄內載明上訴
人挪用林麒童公司客戶款項一百二十萬元，上訴人已依林麒童之求先償二十萬元再按
月償還二萬元，而償還至八十六年七月止，因林麒童未將上訴人所償還款項分給公司
員工，而未再繼續償還，林麒童除繼續催討外，並向上訴人脅迫若未繼續償還，將以
本票三張聲請法院強制執行，並對上訴人家人不利，嗣上訴人逕上林麒童住宅「三樓
」見林麒童，要求林麒童返還三張本票，雙方發生爭執，遭林麒童下逐客令，並表示
：「到時你未準備錢，你就知道我怎麼做了」，上訴人即下樓駕車離去，車行經大裕
五金行前，上訴人因恐林麒童對其家人不利，遂萌生殺害林麒童之犯意等情；但於理
由欄內，就如何認定林麒童曾向上訴人威脅，若未繼續還款，將對上訴人家人不利，
上訴人恐林麒童對其家人不利而萌生殺害林麒童之犯意，並未說明其所憑之證據及認
定之理由，有判決理由不備之違法。(四)、證據之證明力如何，固屬於事實審法院自由
判斷之職權，但事實審法院依據此項職權行使所為事實之判斷，仍應受經驗法則與論
理法則之支配，否則即有違背證據法則之違法。又當事人向事實審法院聲請調查之證
據，倘與待證事實有重要關係，在客觀上認有調查之必要性，為認定事實與適用法律
之基礎者，即應依法詳加調查，倘未予調查，又未於判決內明其理由，即屬應於審
判期日調查之證據未予調查及判決理由不備之違法。上訴人於檢察官偵查中，雖曾供
認：「在我抱林麒童到車子時，我聽到行李箱有聲音，我便立即開車，開了五分鐘右
左，在路邊停下來打開行李箱，在其母親脖子上抹了三刀，我見其母親不掙扎了，就
用黑袋子包起來，並將車子開到石岡鄉○○○○道路現場，停車並將二死者丟到路邊
讓其滾到崖下」（相驗卷第九頁），然上訴人自第一審審理時起，即否認有殺害林陳
珠之故意，辯稱：「只是要制止她發生聲音」（一審卷第九十頁），復出具自白書表
示：「……開車就走，林母依舊踢打著行李箱並喊救命，我覺全身無力，……不曉得
後面這一個活人一個死亡我該怎麼辦，林母的踢打喊叫更加深了我的恐懼與不安，車
行了一段停靠路邊，打開後行李箱威脅林母不要再出聲，林母不但不理，還作勢要爬
出車子，一隻腳並已伸出車外，我急著想把她的腳抓回車上，無奈力不從心，後方似
乎又有車子靠近，我就是沒有辦法把她的腳放回車上，我行李箱蓋放下按住她的腳，
另一雙手往後座取出西瓜刀架在林母脖子上，警告她趕快把腳放回去，她依舊不斷踢
打、嘶喊，情急之下，在她脖子上劃了一刀順勢往後帶了一刀，然後回刀之時，看見
血湧了出來，我嚇了一跳，沒想到這刀這樣的鋒利，蓋上行李箱，忙往后里方向開
去，在山路上見四下無人，將車調頭，……打開後車箱，林母已死，我把袋子裡的書
倒了出來，將林母抱出，用袋子套上推了出去」（一審卷第一一○頁），上訴人復一
再辯稱：汽車行李箱空間狹小，且持西瓜刀「抹」林陳珠頸部之現場，係人車經過之
路邊，自不可能當場將林陳珠之屍體以黑色塑膠袋包裹，實係在棄屍地點，方以裝書
之塑膠袋套住林陳珠之屍體等語，並聲請原審履勘上訴人持刀「抹」林陳珠頸部之現
場（原審上重更(二)卷第三十頁反面、上重更(三)卷第一八八頁至第一九○頁、第一九三
頁至第一九六頁）。原審就上訴人主張上揭與待證事實至有關係且對其有利之證據，
並未依法詳加調查，究明真相，遽行判決，仍認上訴人係基於殺人之犯意，持西瓜刀
猛砍林陳珠三刀，因林陳珠閃躲，僅砍中一刀，致林陳珠失血死亡，上訴人旋以黑色
塑膠袋包裹屍體，置於後行李箱，再駕車將屍體丟棄滾落崖下等情，此項判斷，是否
合於經驗法則﹖不無疑義，原判決復未說明何以毋庸依上訴人之聲請履勘現場調查之
理由，亦屬違背法令。上訴意旨，執以指摘原判決不當，為有理由，應認仍有發回更
審之原因。原判決事實欄就上訴人至林麒童住宅上樓找林麒童之地點，初載為「二樓
」，繼稱為「三樓」，再記載為「二樓」，殊不一致；且理由欄一－２－，引用法
醫師簡肇棟之供詞時，似將「而不是用割的」一語誤植為「而不是用砍的」，於更審
判決時，均應併注意及之，附此明。
據上論結，應依刑事訴訟法第三百九十七條、第四百零一條，判決如主文。
中      華      民      國     九十     年      六      月    二十二    日
                              最高法院刑事第一庭
                                  審判長法官  施  文  仁
                                        法官  張  淳  淙
                                        法官  林  永  茂
                                        法官  蕭  仰  歸
                                        法官  洪  佳  濱
      右正本證明與原本無異
                                              書  記  官
中      華      民      國     九十     年      六      月    二十九    日


司法院資訊處製作；財團法人民間司法改革基金會備份。
